臺灣臺北地方法院民事判決　　　　　　 96年度重訴字第175號
原　　　告　甲○○
訴訟代理人　朱俊雄律師
被　　　告　華泰商業銀行股份有限公司
法定代理人　乙○○
訴訟代理人　黃元龍律師
上列當事人間請求清償債務等事件，本院於中華民國96年11月14
日言詞辯論終結，判決如下：
    主      文
原告之訴駁回。
訴訟費用由原告負擔。
    事實及理由
一、按訴狀送達後，原告不得將原訴變更或追加他訴。但請求之
    基礎事實同一者，不在此限：民事訴訟法第255條第1 項第2
    款定有明文。查原告起訴聲明請求被告應與原告坐落臺北市
    中山區○○段○○段第10地號土地上建號第1991、1980、198
    1、1982、1983、1984、1985、1986、1987 號建物，即門牌
    號碼臺北市中山區○○○路○段52號1 樓、同段56號地下1層
    、地下1層之1、之2、之3、之4、之5、之6、之7及上開建物
    所占持分之土地（下稱系爭房地），締結總價金為新臺幣（
    下同）36,880,000元，如原證4 所示之買賣契約本約。嗣於
    訴訟程序進行中變更訴之聲明，先位聲明請求被告應就系爭
    房地以總價36,880,000元與原告訂立買賣房地契約之本約，
    並於訂立本約後，於原告給付36,880,000元同時，辦理所有
    權移轉登記並交付系爭房地予原告；並備位聲明請求被告應
    就系爭房地以36,880,000元與原告訂立以系爭契約範本為架
    構之買賣契約。核其所為訴之變更，均係基於同一之買賣預
    約基礎事實，依前開法律規定，自應予准許，先此敘明。
二、原告起訴主張：
  (一)兩造曾於民國92年1 月12日議定由原告以36,880,000元向被
    告購買系爭房地，並指派專員丙○○於同年月27日至原告位
    於臺北市○○○路辦公室收取500,000 元之定金。當時丙○
    ○並代表被告簽立收據（下稱系爭收據），與原告約定系爭
    房地應恢復水電設備，經雙方履勘確已恢復後再簽訂買賣契
    約。
  (二)嗣被告確按上開約定花費數十萬元完成水電恢復，然被告與
    系爭房地前承租人王義烈之間仍有訴訟進行，被告乃以此為
    由要求暫緩締約，待爭訟終結並由承租人遷返系爭房地後，
    再簽訂買賣契約，原告並因此於被告對前承租人王義烈所提
    起之鈞院92年度簡上字第723 號案件中，以系爭房地買受人
    之身分參加訴訟，並獲得勝訴判決，其間原告更曾將如原證
    4 所示註明總價為36,880,000元之買賣契約範本（下稱系爭
    契約範本）傳真予原告，足徵兩造就系爭房地確已達成總價
    36,880,000元之買賣契約合意。惟被告事後拒絕簽約，原告
    遂提起訴訟請求被告移轉系爭房地所有權，經臺灣高等法院
    以94年度重上字第583 號民事判決以兩造僅有買賣契約之預
    約為由，判決原告敗訴，並經最高法院以95年度臺上字第18
    70號裁定駁回原告上訴確定。是前案訴訟既已認定兩造間就
    系爭房地已成立買賣預約，則原告自有權據此預約請求被告
    與原告就系爭房地締結總價款為36,880,000元、內容詳如系
    爭契約範本所示之買賣契約，並先位聲明：被告應就系爭房
    地以總價36,880,000元與原告訂立買賣房地契約之本約，並
    於訂立本約後，於原告給付36,880,000元同時，辦理所有權
    移轉登記並交付系爭房地予原告。備位聲明：被告應就系爭
    房地以36,880,000元與原告訂立以系爭契約範本為架構之買
    賣契約。
  (三)依系爭收據文義所指，兩造就系爭房地買賣總價已有合致，
    且被告先於同年3 月份依系爭收據意旨回復現場電力設備花
    費16餘萬元，嗣於事隔5個月之後，於92年6月30日傳來系爭
    契約範本，其中第1 條亦明載總價款即為36,880,000元，顯
    見被告確同意賣屋總價即為36,880,000元，是由被告於事隔
    5 個月後傳來之系爭契約範本可知，被告並未變動系爭收據
    議定之房地總價，亦未載明要求原告增加給付任何恢復水電
    之費用，縱認原告有提出新要約，亦得據此認定被告業已接
    受原告所提出之新要約。再者，被告業已自認系爭房地之水
    電等基本設施均已回復，房地並為被告所收回，則系爭收據
    所載期限或條件均已屆至或成就，被告自應按系爭收據履行
    訂立本約之義務，縱仍有需商議者，亦僅各期應付金額爾，
    惟此並非本約之必要要素，原告自仍有權要求被告訂立買賣
    契約之本約。
三、被告辯解：
  (一)兩造間雖確有預約之存在，然此預約僅為「可商議買賣契約
    」之預約，而非一般買賣契約之預約。蓋因被告出售房地向
    以現狀交屋為條件，系爭房地並無不同，原告當時原以3688
    萬元擬購買系爭房地，並無附加須恢復水電、瓦斯、整理房
    屋等條件，而系爭房地當時價格為4400餘萬元，且係以現狀
    交屋為條件，自不可能降價成為3688萬元之後，再附加整理
    內部、恢復水電、瓦斯等之優厚條件，故92年1月27日被告
    由丙○○偕同代書至原告處，擬與原告簽約時係以現狀交屋
    為條件。然該日面議時，原告因房屋內部尚甚凌亂，要求整
    理內部，待恢復水電、瓦斯設施後再商議買賣契約，且原告
    亦明知丙○○未攜帶公司大、小章，無權同意其條件，所以
    尚須回總行請示，因之不僅丙○○未當面同意，原告亦因知
    悉丙○○無權同意，故僅要求丙○○以私人名義簽名，並未
    要求以被告之代理人名義簽名，而原告係執業律師知悉此種
    法律效果之不同，因而經另案判決認定，被告確係以系爭房
    地當時之現狀為交易條件，然原告卻將之變更，核屬新要約
    。
  (二)被告收到新要約後，因與先前現狀交屋之條件不符，且須恢
    復水電、瓦斯、整理房屋內部，尚不知須增加多少費用，故
    始終未予同意，且未將原告所交付之支票予以兌現，而事後
    確又發生系爭房地原承租人主張尚有承租權，且不得處分留
    置物等情，因而房屋若出售予原告，亦不知能否交屋，故被
    告乃回覆以將與該承租人進行訴訟，待騰空房屋後再進行商
    議簽約事宜，因之就系爭收據所表達之新要約，被告僅承諾
    雙方可於騰空房屋後「再商議簽約」而已，並無再有其他合
    致之點。至於價金僅係事後商議買賣契約之參考，並非係已
    就價金達成合意，蓋因原告所附加之條件，僅恢復水電之費
    用已高達16餘萬元，其他瓦斯、整理內部及另與原承租人進
    行訴訟所花之代價均非區區之數，自不可能以上開價格出售
    予原告，因此另案判決亦認定雙方並無就買賣契約之標的物
    、價金達成合意。從而，兩造既僅成立就系爭房地「可商議
    買賣契約」之預約，並非以成立系爭房地之買賣預約，被告
    即無義務與原告簽訂買賣契約，而所謂「商議」，係指兩造
    自由商洽之意，故在未達意思合致之前，雙方本互不受拘束
    ，一方亦無權強制他方應為某特定之意思，則本件既僅在雙
    方可商議買賣契約之階段，且雙方在之前既無就買賣標的物
    及價金達成一致，亦無成立系爭房地之買賣預約，如被告認
    原告所提出之交易條件不符被告需求，商議不成，自無義務
    再簽立任何買賣契約。
  (三)按判決之實質確定力除有消極作用即一事不再理外，尚有積
    極作用即新訴不得為與前訴既判事項為不同之認定，當事人
    亦不得為不同之主張。如新訴與前訴訴訟標的不同，新訴仍
    應以前訴之既判事項為基礎，後訴法院並不重新審理。申言
    之，訴訟標的之法律關係，於確定之終局判決中經裁判者，
    當事人之一造以該確定判決之結果為基礎，於新訴訟用作攻
    擊防禦方法時，他造應受其既判力之拘束，不得以該確定判
    決言詞辯論終結前，所提出或得提出而未提出之其他攻擊防
    禦方法為與該確定判決意旨相反之主張，最高法院42年臺上
    字第1306號判例及95年臺上字第752 號判決意旨可資參照。
    而本件兩造間有關買賣標的物及價金既尚未合意，係前案確
    定判決所認定之事實，原告應即受此判決之拘束，不得再以
    兩造買賣標的物及價金已合致為由，要求以36,880,000元就
    系爭房地訂立買賣契約。況且被告從未傳真系爭契約範本予
    原告，原告所提出之證據又未載明傳真日期與電話號碼，而
    證人丙○○亦證稱從未見過此契約範本，系爭契約範本自非
    真實，原告就此應負舉證責任。又縱使系爭契約範本為真，
    然該證據於前案訴訟時業已存在且原告亦知悉其存在而得提
    出，竟未於該訴訟中提出，依前開判例意旨，亦不得於本案
    訴訟程序中提出而為相反之主張。
  (四)原告雖曾於被告與原承租人王義烈之損害賠償訴訟中參加訴
    訟，惟被告係因原告有與被告商議買賣契約之期待權，而當
    時雙方立場一致，係要排除前承租人王義烈之留置物，始未
    對其參加訴訟表示異議，且當時被告亦無從承認與原告已成
    立買賣契約，自無原告於該案自封為「買受人」，即能發生
    買賣契約已成立之效果。何況被告已在該訴訟中表明系爭房
    地尚未賣出，「僅係在談之階段而已」，由此亦足證兩造並
    無成立買賣契約，更無成立以36,880,000元出售系爭房地之
    預約，而係僅成立兩造可商議買賣契約之預約。
五、兩造不爭執之事項：
    兩造對於被告於92年1 月27日指派員工丙○○至原告位於臺
    北市○○○路辦公室收取由原告所簽發日期92年1 月27日、
    票號AC0000000號、面額500,000元之支票，並簽立收據表明
    ：「上開500,000 元之支票係支付向華泰銀行購買坐落臺北
    市○○○路○段52號1F及同段56號地下1樓，-1到-7建物全部
    及土地持分全部之價金，購買總價新臺幣36,880,000整。華
    泰銀行負責恢復建物之基本設施、水、電、瓦斯等。待恢復
    後履勘現場再商議買賣契約。」此收據屬於預約之性質，而
    被告事後業已恢復基本設施、水電、瓦斯，然上開支票未經
    被告兌現，並已返還原告，且兩造尚未訂立買賣契約等情，
    並不爭執，且有支票、收據等件附卷可稽，堪信原告主張為
    真。
六、本件爭點與法院之判斷：
    兩造對於系爭收據屬於預約之性質固不爭執，惟原告主張依
    據此預約之內容以及被告事後所傳真之系爭契約範本，已可
    請求被告與之訂立買賣契約之本約；被告則予以否認，辯稱
    依該預約之內容僅兩造得再繼續商議，並非即可據此請求訂
    立本約。是本件爭點即在於，系爭收據所表徵預約之內容為
    何，原告是否得依此預約之內容請求被告訂立買賣契約之本
    約。本院審酌如下：
  (一)按解釋意思表示，應探求當事人之真意，不得拘泥於所用之
    辭句，民法第98條定有明文。且按解釋私人之契約應通觀全
    文，並斟酌立約當時之情形，以期不失立約人之真意；又契
    約應以當事人立約當時之真意為準，而真意何在，又應以過
    去事實及其他一切證據資料為斷定之標準，不能拘泥文字致
    失真意；而解釋契約，固須探求當事人立約時之真意，不能
    拘泥於契約之文字，但契約文字業已表示當事人真意，無須
    別事探求者，即不得反捨契約文字而更為曲解。最高法院分
    別著有18年上字第1727號判例、19年上字第453 號判例、17
    年上字第1118號判例可資參照。
  (二)經查系爭收據上業已明確記載：「上開500,000 元之支票係
    支付向華泰銀行購買坐落臺北市○○○路○ 段52號1F及同段
    56號地下1 樓，-1到-7建物全部及土地持分全部之價金，購
    買總價新臺幣36,880,000整。華泰銀行負責恢復建物之基本
    設施、水、電、瓦斯等。待恢復後履勘現場再商議買賣契約
    。」是依此預約內容文字，足認兩造約定須待被告負責恢復
    建物之基本設施、水、電、瓦斯等，並履勘現場後，再「商
    議」買賣契約，並未約定此等條件成就後，兩造即須「訂立
    」買賣契約。原告雖主張上開文字對於買賣契約必要之點即
    買賣標的物、價金均已合致明確，且被告業已依約恢復建物
    之基本設施、水電、瓦斯，而得請求被告訂立本約云云，惟
    不動產之買賣，除標的物及其價金，當事人須互相同意外，
    尚涉及付款方法、稅負、點交、費用及違約等重要事項。買
    賣預約，固非不得就標的物及其價金，或其他事項之範圍先
    為擬定，作為將來訂立本約之張本，惟預約與本約究非同一
    ，其內容未必盡同，通常均由當事人就預約所擬定之範圍進
    行商議，於獲得具體之結論後，再據以訂立本約。兩造於系
    爭收據中雖已對買賣標的物及價金均有意思表示合致，然對
    於付款方法、稅負、點交、費用及違約等重要事項，均付之
    闕如，依一般交易習慣，實有再行商議之必要，而無可能立
    即依系爭收據內容訂立買賣契約。被告辯稱系爭收據所表示
    之預約內容，僅在於系爭房地恢復基本設施、水電、瓦斯等
    事項後，兩造應再繼續商議，而非立即訂立買賣等情，尚非
    無據。
  (三)證人丙○○於本院訊問時結證稱，被告出售房屋均以現況交
    屋，如變更現狀，就不會同意，而之後因為條件變動，所以
    沒有賣等語（本院卷第103頁反面至第104頁反面）。而據本
    院依原告聲請命被告提出系爭房地買賣之相關文件可知（本
    院卷第113頁至第116頁），系爭房地係原告於92年1 月10日
    以書面向原告表明議價購買系爭房地後，經證人丙○○簽呈
    獲准，即於92年1 月27日由證人丙○○向原告收取上開支票
    並立具系爭收據。惟被告嗣於92年5月14日以泰總債權字
    第922013號函知原告，主旨雖表明：「台端原欲購買本行所
    有不動產臺北市○○○路○段52號1樓及同段56號地下1樓之
    一到之七全部一案，請俟買賣標的前承租戶王義烈先生留置
    之物品及設備遷出後自行簽訂買賣契約」等語，然於說明部
    分則指明：「經履勘買賣標的現場後發現原承租人仍留有大
    量物品尚未搬遷，本行現已委託律師積極進行訴訟程序，促
    其儘速搬遷，待騰空房屋後再與台端進行商議簽約事宜」。
    亦可知被告確僅與原告約定，於騰空房屋後再與原告「商議
    」簽約事宜，而非「簽訂」契約。至於原告雖曾於被告對前
    承租人王義烈提起損害賠償之訴中，以其為系爭房地買受人
    之身分聲明參加訴訟，而被告並未對於原告參加訴訟表示異
    議，此經本院依職權調取本院92年度簡上字第723號案件核
    閱屬實，惟當事人對於參加訴訟未為異議而行言詞辯論，其
    法律效果依民事訴訟法第60條第1項規定，僅限制其不得再
    聲請法院駁回而已，不生既判力之效果，況且「原告是否為
    系爭房地之買受人」並非該案之訴訟標的，亦非攻擊、防禦
    方法，更非重要爭點，且未受兩造言詞辯論，自不得以被告
    於該案中未就原告聲明參加訴訟提出異議，令生訴訟上之任
    何效力而限制被告於本院為不同之主張。
  (四)原告雖又以被告將系爭契約範本傳真予原告，主張被告業已
    表明願與原告訂立系爭房地買賣契約云云，業為被告所否認
    ，而按當事人主張有利於己之事實者，就其事實有舉證之責
    任，民事訴訟法第277 條前段定有明文。原告迄未能就系爭
    契約範本確為被告所傳真等情，提出證據以明之，且證人丙
    ○○復證稱從未見過系爭契約範本（本院卷第104 頁），原
    告所為此部分主張，非有所憑，實難遽採。
  (五)綜上所查，原告所提出之證據，尚無以證明兩造業已成立預
    約約定被告應於系爭房地恢復基本設施、水電、瓦斯等，並
    履勘現場後，應即與原告簽訂系爭房地之買賣契約。從而，
    原告依據系爭收據請求如其聲明所示，核屬無據，難以准許
    。至其前開先位聲明與備位聲明，並非本於不同法律關係或
    訴訟標的所為之請求，而均係本於系爭收據所為，此據原告
    陳述明確，則本院既已認定系爭收據所示預約內容，尚不足
    令被告於系爭房地恢復基本設施、水電、瓦斯等，並履勘現
    場後，應即與原告簽訂系爭房地之買賣契約，其先位聲明與
    備位聲明，當屬均無理由，附此敘明。
七、兩造其餘攻擊防禦方法及未援用之證據，核與判決之結果不
    生影響，爰不予逐一論駁，併此敘明。
據上論結，本件原告之訴為無理由，依民事訴訟法第78條規定，
判決如主文。
中　　華　　民　　國　　96　　年　　11　　月　　 28 　日
                  民事第四庭    法　官　余明賢
以上正本係照原本作成
如對本判決上訴，須於判決送達後20日內向本院提出上訴狀
中　　華　　民　　國　　96　　年　　11　　月　 　28　 日
                    　　　　　　書記官　楊勝欽
